【裁判字號】    97,易,2371
【裁判日期】    981030
【裁判案由】    證券交易法
【裁判全文】
臺灣臺北地方法院刑事判決              97年度易字第2371號
公  訴  人  臺灣臺北地方法院檢察署檢察官
被      告  丁○○
選任辯護人  謝協昌律師
被      告  甲○○
選任辯護人  張樹萱律師
被      告  乙○○
                      樓
選任辯護人  王玫珺律師
            賴伊信律師
            杜英達律師
被      告  己○○
選任辯護人  王迪吾律師
被      告  丙○○
選任辯護人  王玫珺律師
            賴伊信律師
            杜英達律師
被      告  戊○○
選任辯護人  游鉦添律師
            李建宏律師
上列被告因證券交易法案件，經檢察官提起公訴（96年度偵字第
8775號、第15735號，97年偵字第11817號、第13000號），因被
告就被訴事實為有罪之陳述，本院裁定進行簡式審判程序，判決
如下：
    主  文
丁○○、甲○○共同法人行為之負責人，違反非證券商不得經營
證券業務之規定，各處有期徒刑陸月，如易科罰金，均以銀元參
佰元即新臺幣玖佰元折算壹日；均減為有期徒刑參月，如易科罰
金，均以銀元參佰元即新臺幣玖佰元折算壹日。
乙○○共同法人行為之負責人，違反非證券商不得經營證券業務
之規定，處有期徒刑陸月，如易科罰金，以銀元參佰元即新臺幣
玖佰元折算壹日；減為有期徒刑參月，如易科罰金，以銀元參佰
元即新臺幣玖佰元折算壹日；緩刑參年。並應於本案判決確定時
起貳年內向公庫支付新臺幣陸拾萬元。
己○○共同法人行為之負責人，違反非證券商不得經營證券業務
之規定，處有期徒刑肆月，如易科罰金，以銀元參佰元即新臺幣
玖佰元折算壹日；減為有期徒刑貳月，如易科罰金，以銀元參佰
元即新臺幣玖佰元折算壹日。
丙○○共同法人行為之負責人，違反非證券商不得經營證券業務
之規定，處有期徒刑肆月，如易科罰金，以銀元參佰元即新臺幣
玖佰元折算壹日；減為有期徒刑貳月，如易科罰金，以銀元參佰
元即新臺幣玖佰元折算壹日；緩刑參年。並應於本案判決確定時
起貳年內向公庫支付新臺幣伍拾萬元。
戊○○共同法人行為之負責人，違反非證券商不得經營證券業務
之規定，處有期徒刑肆月，如易科罰金，以銀元參佰元即新臺幣
玖佰元折算壹日；減為有期徒刑貳月，如易科罰金，以銀元參佰
元即新臺幣玖佰元折算壹日；緩刑參年。並應於本案判決確定時
起貳年內向公庫支付新臺幣貳拾伍萬元。
    事實及理由
一、本件被告丁○○、甲○○、乙○○、己○○、丙○○、戊○○所犯非死刑、無期徒刑或最輕本刑有期徒刑3 年以上之罪
    ，亦非高等法院管轄第一審案件，且被告等人於本院準備程
    序中，就被訴事實為有罪之陳述，經告知簡式審判程序之旨
    ，並聽取檢察官、被告等人之意見後，本院裁定進行簡式審
    判程序，是本件之證據調查，依刑事訴訟法第273條之2規定
    ，不受同法第159條第1項、第161條之2、第161條之3、第
    163 條之1及第164條至第170條規定之限制，合先敘明。
二、本件犯罪事實應補充記載：本件非法經營證券業務及不法募
    集公司股票之期間應補充、更正為自民國94年12月29日起至
    95年2月6日止。證據部分則補充：被告等人於本院審理時之
    自白。其餘犯罪事實及證據，均引用如附件檢察官起訴書之
    記載。
三、查被告等人行為後，刑法業於94年2月2日修正公布，並於95
    年7月1日施行。按行為後法律有變更者，適用行為時之法律
    ，但行為後之法律有利於行為人者，適用最有利於行為人之
    法律，現行刑法第2條第1項訂有明文。此條規定乃與刑法第
    1條罪刑法定主義契合，而貫徹法律禁止溯及既往原則，係
    規範行為後法律變更所生新舊法律比較適用之準據法，是刑
    法第2條本身雖經修正，但刑法第2條既屬適用法律之準據法
    ，本身尚無比較新舊法之問題，應一律適用裁判時之現行刑
    法第2條規定以決定適用之刑罰法律，先予辨明。又以本次
    刑法修正之比較新舊法，應就罪刑有關之共犯、未遂犯、想
    像競合犯、牽連犯、連續犯、結合犯，以及累犯加重、自首
    減輕暨其他法定加減原因（如身分加減）與加減例等一切情
    形，綜其全部罪刑之結果而為比較（最高法院95年5月23日
    第8次刑庭會議決議參照）。至修正後刑法第2條第1項之規
    定，係規範行為後「法律變更」所生新舊法比較適用之準據
    法，故如新舊法處罰之輕重相同，即無比較適用問題，非此
    條所指之法律有變更，若純為文字修正者，更應同此（最高
    法院95年11月7日第21次刑事庭會議決議參照）。經查：
    (一)修正前刑法第31條第1項係規定「因身分或其他特定關係
      成立之罪，其共同實施或教唆、幫助者，雖無特定關係，
      仍以共犯論」，修正後刑法第31條第1項則規定「因身分
      或其他特定關係成立之罪，其共同實行、教唆或幫助者，
      雖無特定關係，仍以正犯或共犯論。但得減輕其刑」。是
      比較新舊法結果，修正後刑法第31條第1項於但書增列減
      刑之規定，自屬較有利於無此特定關係之共同實施者即被
      告己○○、丙○○、戊○○。
    (二)修正後刑法第28條將「實施」修正為「實行」，使新舊法
      之共同正犯範圍因此而有變動，自屬犯罪後法律有變更（
      最高法院96年度臺上字第934號判決要旨參照），惟參照
      修正理由之說明，本案被告等人之犯罪行為，不論依新法
      或舊法，均成立共同正犯。
    (三)證券交易法第175條之罪有關罰金刑之部分，依修正後之
      刑法第33條第5款規定，已將原罰金刑最低額度由銀元1元
      （即新臺幣3元），提高為新臺幣1千元以上，且以百元計
      算之，是比較新舊法結果，應以行為時法律即修正前刑法
      第33條第5款規定有利於被告等人。
    (四)綜上，新舊法就共同正犯及未具身分之共犯刑責既因此有
      變動，而舊法就未具身分之共犯刑責較不利於被告己○○
      、丙○○、戊○○，自應整體適用新法。至於刑法第55條
      關於想像競合犯規定，現行刑法第55條增列但書「不得科
      以較輕罪名所定最輕本刑以下之刑」，係科刑之限制，為
      法理之明文化，非屬法律之變更，故無刑法第2條第1項規
      定之適用，自無新舊法比較及綜合比較之問題，應逕適用
      現行刑法之規定。
四、本件崴冠創投公司為了對外募集資金，不僅未向主管機關即
    金管會申報生效，且又透過未經主管機關許可經營證券業務
    之金城理財公司、太平洋投顧公司承銷所發行之特別股，對
    外招募不特定之人投資，崴冠創投公司、金城理財公司、太
    平洋投顧公司均違反證券交易法第22條第1項、第44條第1項
    等規定，依同法第179條「法人違反本法之規定者，依本章
    各條之規定處罰其行為之負責人」之規定，應處罰各該公司
    行為之負責人，即崴冠創投公司負責人即被告丁○○、金城
    理財公司負責人即被告甲○○、太平洋投顧公司負責人即被
    告乙○○。是核被告丁○○、甲○○、乙○○所為，均係違
    反證券交易法第22條第1項、第44條第1項之規定，依同法第
    179條之規定，依同法第175條論處。又按共同實施犯罪行為
    之人，在合同意思範圍以內，各自分擔犯罪行為之一部，相
    互利用他人之行為，以達其犯罪之目的者，即應對於全部所
    發生之結果，共同負責（最高法院28年上字第3110號判例要
    旨參照）。被告丁○○、甲○○、乙○○、己○○、丙○○
    、戊○○等人就本件非法經營證券業務及不法募集公司股票
    之行為，彼此間有犯意聯絡及行為分擔，而為共同正犯，是
    雖前揭所犯之罪係以身分關係（即公司行為之負責人）而成
    立，惟無此特定關係之共同實施者即被告己○○、丙○○、
    戊○○，仍應依修正後刑法第31條第1項之規定，以共同正
    犯論，併依同條項但書之規定，減輕其刑。又違反證券交易
    法第44條第1項規定之犯行，既謂業務，其本質即有反覆繼
    續為之的性質，是以本件未經許可而對外募集資金，應係基
    於一個經營業務目的所為之集合行為。故被告等人之前開單
    一集合行為，同時違反構成要件不同之證券交易法第22條第
    1 項、第44條第1項等規定，為想像競合犯，應從一情節較
    重之非證券商不得經營證券業務罪論處。爰審酌被告等人明
    知非證券商不得經營證券業務，竟仍未經許可對外招攬不特
    定大眾購買崴冠創投公司之股票，罔顧我國法律之規範，且
    因此非法募得之資金高達新臺幣（下同）4,400萬元，但念
    及本件犯罪目的係為了快速募集公司資金，且被告等人均已
    坦承犯行，而本件是利用花蓮企銀存戶管道，對外向存戶招
    攬投資，花蓮企銀因此遭金管會裁罰600萬元，中央存款保
    險股份有限公司（下稱中央存款保險公司）就此代行政院金
    融重建基金對被告己○○提起損害賠償訴訟，被告己○○、
    丙○○、乙○○就此訴訟已經與中央存款保險公司達成和解
    協議，願意分期償還，並且在和解時先給付120萬元，現已
    給付第一期的賠償款60萬元等情，則有該協議書及匯款收據
    等可按，可認被告等人已經設法補救，就所犯深表悔意，態
    度尚佳等一切情狀，分別就其等所參與之程度，量處如主文
    所示之刑。至易科罰金之折算標準，依修正前之刑法第41條
    第1項前段規定：「犯最重本刑為五年以下有期徒刑以下之
    刑之罪，而受六個月以下有期徒刑或拘役之宣告，因身體、
    教育、職業、家庭之關係或其他正當事由，執行顯有困難者
    ，得以一元以上三元以下折算一日，易科罰金」，再依據修
    正前罰金罰鍰提高標準條例第2條：「依刑法第四十一條易
    科罰金或第四十二條第二項易服勞役者，均就其原定數額提
    高為一百倍折算一日；法律所定罰金數額未依本條例提高倍
    數，或其處罰法條無罰金刑之規定者，亦同」之規定，被告
    行為時之易科罰金折算標準，應以銀元100元以上300元以下
    折算一日，經折算為新臺幣後，應以新臺幣300元以上900元
    以下折算1日。惟修正後刑法第41條第1項前段規定修正為：
    「犯最重本刑為五年以下有期徒刑以下之刑之罪，而受六個
    月以下有期徒刑或拘役之宣告者，得以新臺幣一千元、二千
    元或三千元折算一日，易科罰金」，另95年7月1日生效施行
    之罰金罰鍰提高標準條例則刪除原本第2條之規定。是以比
    較新舊法結果，自以修正前所定之易科罰金折算標準有利於
    被告，故應適用被告行為時，即修正前刑法第41條第1項前
    段、修正前罰金罰鍰提高標準條例第2條及現行法規所定貨
    幣單位折算新臺幣條例第2條之規定，諭知本案易科罰金之
    折算標準。又本件被告等人犯罪時間係於96年4月24日之前
    ，且無中華民國九十六年罪犯減刑條例所定不得減刑之情形
    ，均應依同條例第2條第1項第3款、第7條規定分別減其宣告
    刑二分之一，併均依同條例第9條，諭知減刑後易科罰金之
    折算標準。末查，被告乙○○、丙○○、戊○○前均未受有
    期徒刑以上刑之宣告，有臺灣高等法院被告全國前案紀錄表
    可憑，渠等犯後坦承犯行，避免訴訟資源浪費，且不僅為如
    前述的和解事宜，並表明願依公訴人所建議之金額向公庫為
    捐款，堪認渠等確已知所悔悟，信無再犯之虞，認對渠等所
    宣告之刑以暫不執行為適當，爰依刑法第74條第1款規定（
    依最高法院95年度第8次刑庭會議決議，緩刑之宣告，應依
    裁判時之情狀審酌，應逕適用裁判時之規定），均諭知緩刑
    3年，以啟自新，併依刑法第74條第2項第4款規定，命被告
    乙○○、丙○○、戊○○等人應於本案判決確定時起2年內
    ，各向公庫捐款60萬元、50萬元、25萬元。
五、據上論斷，應依刑事訴訟法第284條之1、第273條之1第1項
    、第299條第1項前段、第310條之2、第454條第2項，證券交
    易法第22條第1項、第44條、第175條、第179條，刑法第11
    條前段、第2條第1項前段、第28條、第55條、第31條第1項
    、第74條第1項第1款、第2項第4款，修正前刑法第41條第1
    項前段，中華民國九十六年罪犯減刑條例第2條第1項第3款
    、第7條、第9條，修正前罰金罰鍰提高標準條例第2條，現
    行法規所定貨幣單位折算新臺幣條例第2條，判決如主文。
六、如不服本判決應於收受送達後10日內向本院提出上訴書狀，
    並應敘述具體理由；其未敘述上訴理由者，應於上訴期間屆
    滿後20 日內向本院補提理由書（均須按他造當事人之人數
    附繕）「切勿逕送上級法院」。
本案經檢察官文家倩到庭執行職務。
中    華    民    國    98    年    10    月    30    日
                  刑事第十三庭  法  官  許泰誠
以上正本證明與原本無異。
                                書記官  高菁菁
中    華    民    國    98    年    10    月    30    日
附錄本案論罪科刑法條全文：
證券交易法第22條
有價證券之募集及發行，除政府債券或經主管機關核定之其他有
價證券外，非向主管機關申報生效後，不得為之。
已依本法發行股票之公司，於依公司法之規定發行新股時，除依
第 43 條之 6 第 1 項及第 2 項規定辦理者外，仍應依前項規
定辦理。
第 1 項規定，於出售所持有之公司股票、公司債券或其價款繳
納憑證、表明其權利之證書或新股認購權利證書、新股權利證書
，而公開招募者，準用之。
依前三項規定申報生效應具備之條件、應檢附之書件、審核程序
及其他應遵行事項之準則，由主管機關定之。
前項準則有關外匯事項之規定，主管機關於訂定或修正時，應洽
商中央銀行同意。
證券交易法第44條
證券商須經主管機關之許可及發給許可證照，方得營業；非證券
商不得經營證券業務。
證券商分支機構之設立，應經主管機關許可。
外國證券商在中華民國境內設立分支機構，應經主管機關許可及
發給許可證照。
證券商及其分支機構之設立條件、經營業務種類、申請程序、應
檢附書件等事項之設置標準與其財務、業務及其他應遵行事項之
規則，由主管機關定之。
前項規則有關外匯業務經營之規定，主管機關於訂定或修正時，
應洽商中央銀行意見。
證券交易法第175條
違反第 18 條第 1 項、第 22 條、第 28 條之 2 第 1 項、第
43 條第 1 項、第 43 條之 1 第 2 項、第 3 項、第 43 條之
5 第 2 項、第 3 項、第 43 條之 6 第 1 項、第 44 條第 1
項至第 3 項、第 60 條第1 項、第 62 條第 1 項、第 93 條、
第 96 條至第 98 條、第 116 條、第 120 條或第 160 條之規
定者，處 2 年以下有期徒刑、拘役或科或併科新臺幣 180 萬元
以下罰金。
證券交易法第179條
法人違反本法之規定者，依本章各條之規定處罰其為行為之負責
人。


司法院資訊處製作；財團法人民間司法改革基金會備份。
